【裁判字號】    97,消債更,207
【裁判日期】    970918
【裁判案由】    聲請更生程序
【裁判全文】
臺灣嘉義地方法院民事裁定           97年度消債更字第207號
聲  請  人  甲○○
代  理  人  劉榮治律師
上列當事人聲請消費者債務清理事件，本院裁定如下：
    主  文
更生之聲請駁回。
聲請費用由聲請人負擔。
    理  由
一、聲請意旨略以：聲請人於消費者債務清理條例施行前，曾依
    照中華民國銀行公會會員辦理消費金融案件無擔保債務協商
    機制與金融機構成立協商，惟因債務人每月收入新台幣（下
    同）17,650元，需繳款協商月付金13,885元，再繳抵押貸款
    5千元，入不敷出，客觀上確有不可歸責於聲請人之事由致
    履行原協商內容顯有重大困難，且其無擔保或無優先權之債
    務總額未逾新臺幣1,200萬元，復未經法院裁定開始清算程
    序或宣告破產，爰聲請更生等語。
二、按債務人與金融機構協商成立者，不得聲請更生或清算，但
    因不可歸責於己之事由，致履行顯有重大困難者，不在此限
    ；本條例施行前，債務人依金融主管機關協調成立之中華民
    國銀行公會會員辦理消費金融案件無擔保債務協商機制與金
    融機構成立之協商，準用前項之規定，消費者債務清理條例
    第151條第5項、第6項分別定有明文。衡諸債之關係，係以
    當事人間之信賴關係為基礎，為社會經濟組織之重要支柱，
    故當事人於以法律行為追求自己之利益之際，亦應顧及對方
    之利益，並考量債權債務在社會上之作用，本於誠實及信用
    之原則，行使債權及履行債務。是對於已陷入經濟上困境之
    消費者，若任其於惡性循環之債務窘境中自生自滅，將衍生
    嚴重之社會問題，難以維持安定之社會經濟秩序，故為兼顧
    債權人、債務人雙方之利益，對陷於經濟上困境之消費者，
    乃允其於消費者債務清理條例施行後，得選擇以重建型之更
    生程序或清算型之清算程序清理其債務，藉以妥適調整債務
    人與債權人及其他利害關係人間之權利義務關係，保障債權
    人獲得公平受償，並謀求消費者經濟生活之重建復甦機會。
    惟對於已與金融機構協商成立，或於本條例施行前，已依金
    融主管機關協調成立之中華民國銀行公會會員辦理消費金融
    案件無擔保債務協商機制與金融機構成立協商之債務人，若
    非因不可歸責於己之事由，致履行顯有重大困難，僅係為圖
    謀減免債務，而不為債務之履行，自有違債權契約為誠信契
    約之本旨，故依消費者債務清理條例第151條第6項準用同條
    第5項前段之規定，不得聲請更生或清算，始能避免肇致道
    德危險。經查：
（一）聲請人前於消費者債務清理條例施行前，依金融主管機關
      協調成立之中華民國銀行公會會員辦理消費金融案件無擔
      保債務協商機制與金融機構於95年3月間成立協商，雙方
      約定聲請人每月應償還款項合計為13,885元，利率0％，
      聲請人自民國95年4月13日起開始依約繳款，至聲請更生
      前仍繳款正常，業經聲請人97年7月1日聲請狀及97年7月
      16 日補正狀所自陳，並提出協議書為證，堪信為真實。
（二）聲請人是否因不可歸責致履行顯有重大困難？
   1、聲請人於95年3月與銀行協商成立，自95年4月起均如期還
      款，迄今未獲債權人通報毀諾，此有財團法人金融聯合徵
      信中心當事人查詢個人資料（信用報告）回覆書在卷可稽
      ，則聲請人是否確實履行顯有重大困難？非無疑問。
   2、次查聲請人另向國泰人壽投保「國泰全福101終身壽險」
      （保險始期91年4月10日，年繳26,564元），此經聲請人
      以97年7月16日補正狀陳報在案，並提出保險契約影本1份
      為證，堪信真實。則依聲請人於負債累累之情況下，不思
      節流儉樸以勉力履行債務，竟謀求其他理財途徑累積財富
      ，非無脫產避債情事。聲請人所為實不足取，且有違本條
      例兼顧保障債權人公平受償及重建復甦債務人經濟生活之
      立法目的。稽此可知，聲請人所陳報之收入數額及支出數
      額必有與事實不符之處。
   3、聲請人稱其月入約17,650元，此經聲請人以97年7月1日聲
      請狀自陳在案。如依債權人所述每月薪資僅為17,650元，
      扣除每月協商應清償之金額13,885元，每月剩餘不足4千
      元，理應無法維持個人最低基本生活而無法依債務清償方
      案按月繳納，則何以聲請人自95年4月起至今均如期還款
      而未毀諾？又何能繳納每年26,564元之保險費，而聲請人
      如係另向他人舉債支應，則何以聲請人之債權人清冊未臚
      列嗣後借貸之其他債權人？而僅列具協商程序之金融機關
      債權人？此等情節實有悖於常情。是以，聲請人並無據實
      說明聲請前兩年內收入狀況，據此難認聲請人係無資力履
      行。
   4、聲請人另有嘉義縣六腳鄉○○段397地號，應有部分2分之
      1之土地1筆，此有土地謄本可證，而該土地於93年間鑑定
      時尚值817,000元，而當時聲請人尚欠嘉義縣六腳鄉農會
      之金額為491,720元，且聲請人目前仍每月繳納貸款5千元
      ，此經調閱本院93年執字第7801號卷查明無誤，並有聲請
      人之台灣銀行之存摺影本可證。若依此推算聲請人每月繳
      納貸款5千元，每年即為6萬元，93年迄今已有4年之久，
      則聲請人已繳納貸款應有24萬元，依此推算聲請人所欠嘉
      義縣六腳鄉農會之欠款額應只有20餘萬元為是。是聲請人
      此筆資產扣減此貸款後尚餘約50餘萬元，自難認聲請人係
      無資力履行。
   5、至於聲請人主張因配偶離家出走，未分擔協商月付金，致
      無法履行協商約定款項云云。經查，聲請人前於97年7月1
      日聲請狀僅提及個人收入17,650元不足繳納協商月付金13
      ,885 元及抵押貸款5千元致無法履行，隻字未提有任配偶
      離家出走、未分擔協商月付金之情；詎於97年7月16日補
      正狀始陳報前揭情事，且未提出任何配偶收入證明以釋明
      上情，則是否聲請人臨訟杜撰不可歸責情事，非無疑問。
      且本院命聲請人提出其配偶離家之證明，聲請人迄今仍未
      舉出相關證明。退言之，縱認聲請人所言屬實，按夫妻各
      自對其債務負清償之責。民法第1023條第1項定有明文。
      聲請人於協商成立之時，已預見無從強令配偶分擔協商月
      付金，亦得據以評估於配偶無法配合之情形下，可否履行
      協商條件，則該協商條件既然係由聲請人與最大債權銀行
      雙方協議所達成，在客觀事實並未有顯著變動之下，上述
      情事復屬聲請人在協商時可得預見，實難認其有何不可歸
      責於債務人致履行顯有重大困難之事由存在。
   6、綜上，堪認債務人尚乏不可歸責於己致履行顯有重大困難
      之情形可言。
三、綜上所述，聲請人於消費者債務清理條例施行前，既已與金
    融機構之債權人依金融主管機關協調成立之中華民國銀行公
    會會員辦理消費金融案件無擔保債務協商機制成立協商，且
    又無不可歸責於己致履行顯有重大困難之事由，則其聲請更
    生，顯然違背消費者債務清理條例第151條第6條準用同條第
    5項前段之規定。從而，依上開說明，應予駁回其更生之聲
    請，爰裁定如主文。
中    華    民    國    97    年    9     月    18    日
              民事第一庭    法      官  馮保郎
上為正本係照原本作成。
如不服本裁定，應於裁定送達後10日內，以書狀向本院提出抗告
，並繳納抗告費新臺幣1千元。
中    華    民    國    97    年    9     月    18    日
                            書  記  官  王立梅


司法院資訊處製作；財團法人民間司法改革基金會備份。
